【裁判字號】    89,上更(二),275
【裁判日期】    891107
【裁判案由】    返還保證金等
【裁判全文】
臺灣高等法院民事判決  八十九年度上更(二)字第二七五號
    上  訴  人   甲  ○
                 乙○○
    共同
    訴訟代理人   譚光宇     住台北市○○區○○路五一號四樓
                 朱錦章律師
    被 上訴 人   丙○○     住台北縣新莊市○○路三四五號八樓
    訴訟代理人   陳增機律師
右當事人間請求返還保證金等事件，上訴人對於中華民國八十四年一月十三日台灣台
北地方法院八十三年度訴字第二○六七號第一審判決提起上訴，經判決後，由最高法
院第二次發回更審，本院判決如左：
    主      文
上訴駁回。
第二審及發回前第三審訴訟費用，關於上訴人甲○上訴部分，由上訴人甲○負擔；關
於上訴人上訴部分，由上訴人負擔。
原判決所命上訴人甲○給付新台幣壹佰伍拾萬元之利息部分減縮為自民國八十二年五
月二十三日起算。
    事      實
甲、上訴人方面：
一、聲明：求為判決：
（一）原判決除確定部分外廢棄。
（二）右開廢棄部分，被上訴人在第一審之訴及假執行之聲請均駁回。
二、陳述：與原判決及本院前審判決記載相同，茲引用之。
三、證據：援用原審及本院前審立證方法。
乙、被上訴人方面：
一、聲明：求為判決：上訴駁回。惟命上訴人甲○給付新台幣（下同）一百五十萬元
    之利息部分減縮為自民國（下同）八十二年五月二十三日起算。
二、陳述：除與原判決記載相同部分，予以引用外，並補稱：
（一）本件上訴人於八十二年五月七日收受被上訴人八十二年五月五日之存證信函，
      定十五日限期催告上訴人履行給付合建土地，否則即解除合建契約，不再另為
      解除契約之意思表示，是以上訴人於八十二年五月二十二日止仍未履行，則上
      訴人於當日即已知悉無法律上之原因而受領該保證金，自應於翌日即八十二年
      五月二十三日起負給付遲延利息之責任。
（二）本件合建契約係上訴人提供其等所共有之二一○地號等五筆土地進行合建，惟
      為作較大使用之規劃，是以必須以二一○地號中二十五．六平方公尺土地與三
      九○之四地號中約相同面積之土地交換，而此項交換除經由上訴人甲○簽認外
      ，亦經上訴人之同意並簽立土地使用同意書。惟上訴人屆期竟不交付土地並向
      基隆市政府工務局申請作廢該土地使用同意書，致使被上訴人受有一百六十七
      萬二千五百元之損失，是以被上訴人自得請求上訴人賠償其所受之損失。
三、證據：援用原審及本院前審立證方法。
    理      由
一、本件上訴人抗辯被上訴人就本件損害賠償一百六十七萬二千五百元之請求部分，
    前既曾於七十七年十一月間訴請賠償，並經法院判決確定在案，茲再起訴請求，
    顯有違一事不再理原則云云。惟查被上訴人於七十七年十一月間所提起之訴訟乃
    對上訴人請求履行契約事件，非屬同一事件。又被上訴人於本院本次更審中，就
    上訴人甲○應給付一百五十萬元之利息部分之起算日，由原七十七年一月十四日
    ，減縮為自八十二年五月二十三日，經核合於民事訴訟法第四百四十六條第一項
    但書、第二百五十五條第一項第三款之規定，應予准許，合先敘明。
二、本件被上訴人起訴主張：伊與上訴人於七十七年一月十四日訂定合建契約，約定
    由上訴人提供其等共有坐落基隆市信義區○○○段深澳坑小段二一０、二一０─
    五三、二一０─四五、二一０─四六、二一０─四七等地號土地五
    筆，由伊出資興建房屋，伊並當場交付保證金一百五十萬元與上訴人甲○受領，
    嗣因上訴人遲不提供前開土地予伊建屋，致伊受有損害，經伊訴請法院判決上訴
    人應提供前開土地及上訴人甲○因給付遲延應賠償伊所生之損害六十一萬二千七
    百二十三元本息確定。伊並已於七十八年四月十九日依合建契約再為上訴人提存
    保證金一百萬元，詎上訴人於前開訴訟進行中，竟將上揭土地所有權移轉登記予
    訴外人黃忠民，致其提供土地之義務陷於給付不能，伊乃於八十二年五月五日以
    存證信函定十五日期限催告上訴人履行，否則即解除合建契約，不再另為解除契
    約之意思表示，惟迄八十二年五月二十二日期限屆滿，上訴人仍不履行。兩造
    間之合建契約既已解除，上訴人即應將保證金返還與伊，並賠償伊所受如附表所
    示損害共一百八十八萬二千五百元等情，爰本於回復原狀請求權、不當得利返還
    請求權、不為給付及給付不能所生之損害賠償請求權，求為命上訴人甲○返還一
    百五十萬元保證金及自七十七年一月十四日起算之法定遲延利息；暨上訴人連帶
    賠償一百八十八萬二千五百元並自起訴狀繕本送達之翌日起至清償日止，加付法
    定遲延利息之判決（關於命上訴人甲○返還保證金一百五十萬元本息部分，業經
    最高法院判決駁回上訴人甲○就一百五十萬元保證金部分之上訴，僅廢棄發回利
    息部分，故一百五十萬元保證金部分已告確定，至利息部分，被上訴人於本次更
    審中將原自七十七年一月十四日起算，減縮為自八十二年五月二十三日起算。關
    於損害賠償部分，被上訴人原請求上訴人連帶賠償損害一百八十八萬二千五百元
    本息，惟其中「連帶」之請求，經原審判決駁回，未據被上訴人聲明不服；又本
    院於第一次更審中判決命上訴人賠償一百零五萬二千一百元【如附表編號第一號
    及第三號至第六號所示金額】及六十二萬零四百元【如附表編號第八號所示金額
    】共一百六十七萬二千五百元本息部分，上訴人提起上訴，經最高法院廢棄發回
    ，其餘部分，經本院於第一次更審前判決駁回被上訴人之請求，未據其聲明不服
    ，而告確定。被上訴人另請求上訴人返還提存保證金一百萬元本息部分，經原審
    判決上訴人如數給付，未據伊等聲明不服）。
    上訴人則以：被上訴人未依合建契約第五條第二款約定給付伊等保證金，且未依
    該契約第七條約定，於取得建造執照後三十日內開工興建房屋，經伊等再三催告
    ，仍置之不理，業經伊等解除契約，並沒收已付之保證金一百五十萬元，被上訴
    人不得再主張解除契約云云，資為抗辯。
三、經查兩造間合建契約因上訴人將系爭土地所有權移轉登記予訴外人黃忠民，致上
    訴人不能履行應提供系爭土地供被上訴人興建房屋之義務，經被上訴人定十五日
    期限催告履行未果後，依法解除該合建契約，上訴人甲○應返還保證金一百五十
    萬元及上訴人應返還保證金一百萬元本息之事實，業經原審及本院歷次前審認定
    明確，並為最高法院所肯認。茲所仍須審究者厥為：被上訴人請求上訴人甲○返
    還保證金一百五十萬元之利息究應自何時起算？及被上訴人所得請求上訴人賠償
    之金額究為若干？爰分述如左：
（一）被上訴人主張其係於八十二年五月五日以存證信函定十五日期限催告上訴人履
      行系爭合建契約，否則即解除合建契約，不再另為解除契約之意思表示，上訴
      人於八十二年五月六日收受送達，惟迄八十二年五月二十二日期限屆滿仍不履
      行，兩造間之合建契約既已於八十二年五月二十二日因合法解除而消滅，則上
      訴人甲○於八十二年五月二十三日應已知悉其所受領被上訴人依系爭合建契約
      之約定所交付之系爭保證金一百五十萬元係屬無法律上之原因等情，業據其提
      出存證信函及掛號郵件收件回執為證（見原審卷第六○頁及第六二頁），自堪
      信為真實。則被上訴人無論本於民法第二百五十九條第二款規定之回復原狀請
      求權或本於不當得利返還請求權，均得請求上訴人甲○就保證金一百五十萬元
      部分，給付自八十二年五月二十三日起至清償日止，按年息百分之五計算之利
      息。
（二）被上訴人主張其因上訴人不為給付所生之損害如附表編號第一號所示及給付不
      能所生之損害如附表編號第三號至第六號所示，共一百零五萬二千一百元，暨
      如附表編號第八號所示共六十二萬零四百元等情，業據其提出簽收簿、收據、
      協議書及過磅單為證（見原審卷第六三頁至第七四頁及第一八七頁）。雖為上
      訴人所否認。但查：
１、被上訴人主張因上訴人給付不能，致伊受有須賠償如附表編號第一號所示房屋訂
    購客戶鄭嘉富解約損失二十萬元之損害之事實，除據伊提出伊與鄭嘉富間所訂定
    之協議書及鄭嘉富所出具之收據（見原審卷第六三頁及第六四頁）為證外，並經
    證人鄭嘉富於本院第一次更審前到場結證，上開協議書及收據均係由伊親自簽名
    立具，伊確有收受被上訴人賠償之二十萬元（見本院上字卷第一八六頁正面），
    自堪認為真實。雖上訴人辯稱鄭嘉富所訂購之房屋位置在三九０─四地號土地內
    ，非在兩造間之合建契約所載上訴人共有之二一０地號土地，且早已完工出售云
    云，並提出基隆市工務局七十七年五月十六日核發之建造執照為證（見本院更二
    字卷第四四頁）。惟查前開建造執照內所載建築地號係基隆市信義區○○○段深
    澳坑小段二一○及三九○─四地號土地（見本院上更二字卷第四四頁），而被上
    訴人與鄭嘉富間所訂立之房屋買賣契約之標的亦係坐落同所二一○及三九○─四
    地號土地上之房屋（見原審卷第六三頁），且上訴人亦知悉被上訴人除有與伊等
    訂定合建契約約定在伊等所共有之系爭土地上興建房屋外，同時復購買鄰地即同
    所三九○─四地號土地，並使用三九○─四地號土地之一部與系爭土地合併，再
    分成Ａ、Ｂ二區興建房屋，此有被上訴人提出之土地地籍圖及上訴人甲○出具之
    簽認圖為證（見本院上字卷第一○四頁及第一八七頁正面倒數第二行及第一五０
    頁），以及上訴人於另件即本院七十九年度上更（一）字第一三二號請求履行契
    約事件中所自認被上訴人將系爭土地及同所三九○─四地號之一部合併，再分成
    Ａ、Ｂ兩區申請建造執照，Ｂ區部分建造執照經基隆市政府工務局於七十七年五
    月十六日核發，並經被上訴人於Ｂ區內灌水泥、插鋼筋，建造十四戶房屋地基，
    並於七十七年十月三日申請開工，Ａ區部分土地，則遲至七十七年七月六日才申
    請建造執照，惟遭退件等語（見本院上字卷第一一一頁及第一一二頁）可證，足
    證鄭嘉富所購買之房屋確係兩造間之合建契約所約定興建之房屋。至上訴人所提
    出之前開七十七年五月十六日核發之建造執照上起造人雖無上訴人之姓名，充其
    量僅能據為證明被上訴人未於系爭土地Ｂ區部分以上訴人名義為起造人申請建造
    執照而已，尚難據為證明鄭嘉富所購買之房屋非合建契約約定興建之房屋。足見
    上訴人所為上開抗辯，殊不足取。
２、被上訴人另主張因可歸責於上訴人之事由，致系爭合建契約解除，伊無法興建房
    屋出售，致受有如附表編號第三號及第四號所示支付房屋預售仲介費予鄭桂珠（
    即鄭惠珠）二十二萬四千元及楊正己十九萬元之損害，亦分別經證人鄭桂珠、楊
    正己於本院第一次更審前到場結證，彼等確有收受各該房屋之上開預售仲介費無
    訛（見本院上字卷第九十四頁正面及第二三七頁正面），亦堪信為真實。雖上訴
    人抗辯被上訴人業於另件向伊等索賠給付鄭桂珠之廣告費八萬元，不得再向伊等
    請求給付予鄭桂珠之仲介費二十二萬四千元云云，惟查被上訴人所請求者一為廣
    告費，一為仲介費，二者性質不同，自屬不同之支出，而上訴人復不能舉證證明
    前開廣告費即為仲介費之一部，則上訴人所為此部分抗辯，亦不足取。至上訴人
    另抗辯鄭桂珠所仲介之房屋並非系爭合建契約所興建之房屋云云，惟亦不能舉證
    以實其說，亦不足取。
３、被上訴人又主張受有如附表編號第五號及第六號所示支出建築師設計費Ｂ區十七
    萬六千元及Ａ區二十六萬二千一百元之事實，亦經證人即建築師助理林培華於本
    院第一次更審前到場結證，伊有收受上開設計費（見本院上字卷第二一三頁），
    亦堪認為真實。上訴人空言否認該證人林培華證詞，亦不足取。
４、被上訴人又主張伊受有如附表編號第八號所示施工費用之損失，業據證人即受僱
    於被上訴人擔任建築工地之工地主任郭進源於原審到場證述明確（見原審卷第一
    六一頁及第一六二頁），並有簽收簿及過磅單附卷足憑（見原審卷第六十七至七
    十四頁及第一八七頁），且證人林培華亦在本院第一次更審前到場證稱，基礎工
    程已完成，但因有糾紛，沒有做下去，放樣、土方工程、鋼筋紮資部分價格尚稱
    合理，混凝土部分之金額應該也不離譜等語（見本院上字卷第二一三頁及第二一
    四頁），另證人鄭桂珠亦在本院第一次更審前到場證稱：房子沒有蓋起來，但地
    基有打等語（見本院上字卷第九十四頁正面），另證人楊正己亦在本院第一次更
    審前到場證稱：有放樣，挖基礎坑等語（見本院上字卷第二三七頁反面），即上
    訴人於前開被上訴人另件請求其等履行契約訴訟中亦自認被上訴人在Ｂ區灌水泥
    、插鋼筋、建造十四戶房屋地基，並於七十七年十月三日申請開工等語（見原審
    卷第四十九頁正面所附本院七十九年度上更(一)字第一三二號民事判決），足證被
    上訴人請求上訴人賠償一百六十七萬二千五百元（其計算式為：0000000+620400
    =0000000），應屬有據。
四、綜上所述，被上訴人以系爭合建契約業經解除，而本於回復原狀請求權及不當得
    利返還請求橏，暨因債務不履行之損害賠償請求權，請求上訴人給付一百六十七
    萬二千五百元及自起訴狀繕本送達之翌日即八十三年七月十二日（見原審卷第七
    十六頁及第七十七頁）起至清償日止按年息百分之五計算之利息，及請求上訴人
    甲○給付就一百五十萬元保證金自八十二年五月二十三日起至清償日止，按年息
    百分之五計算之利息部分，均屬應予准許。從而，原審就上開部分所為上訴人敗
    訴之判決，並無不合，上訴論旨仍執前詞指摘原判決此部分不當，求予廢棄改判
    ，為無理由。
五、至兩造其餘之攻擊或防禦方法，及未經援用之證據，經本院斟酌後，認為均不足
    以影響本判決之結果，自無一一詳予論駁之必要，併此敘明。
六、據上論結，本件上訴人甲○之上訴及上訴人之上訴均為無理由，依民事訴訟法第
    四百四十九條第一項、第七十八條、第八十五條第一項前段，判決如主文。
中      華      民      國    八十九    年    十一      月      七      日
                                  臺灣高等法院民事第十三庭
                                      審判長法  官  林  鄉  誠
                                            法  官  劉  清  景
                                            法  官  謝  碧  莉
右正本係照原本作成。
如不服本判決，應於收受送達後二十日內向本院提出上訴書狀，其未表明上訴理由者
，應於提出上訴後二十日內向本院補提理由書狀（均須按他造當事人之人數附繕本）
上訴時應提出委任律師或具有律師資格之人之委任狀；委任有律師資格者，另應附具
律師及格證書及釋明委任人與受任人有民事訴訟法第四百六十六條之一第一項但書或
第二項（詳附註）所定關係之釋明文書影本。
中      華      民      國    八十九    年      十一    月      十      日
                                            書記官  曹  聖  德
附註：
民事訴訟法第四百六十六條之一（第一項、第二項）：
對於第二審判決上訴，上訴人應委任律師為訴訟代理人。但上訴人或其法定代理人具
有律師資格者，不在此限。
上訴人之配偶、三親等內之血親、二親等內之姻親，或上訴人為法人、中央或地方機
關時，其所屬專任人員具有律師資格並經法院認為適當者，亦得為第三審訴訟代理人
。


司法院資訊處製作；財團法人民間司法改革基金會備份。
